【裁判字號】    97,上國,6
【裁判日期】    980818
【裁判案由】    侵權行為損害賠償
【裁判全文】
臺灣高等法院臺南分院民事判決           97年度上國字第6號
上  訴  人  丁○○
            己○○
            庚○○
            辛○○
            戊○○
上列五人共同
訴訟代理人  侯傑中  律師
複  代理人  乙○○
被  上訴人  雲林縣政府
                    設雲林縣斗六市○○路○段515號
法定代理人  子○○  住同上
訴訟代理人  林金陽  律師
複  代理人  陳信村  律師
被  上訴人  臺灣省  自來水股份有限公司第五區管理處
                    設嘉義市○○路293號
法定代理人  丙○○  住同上
訴訟代理人  陳文彬  律師
複  代理人  邱銘  律師
上列當事人間因侵權行為損害賠償事件，上訴人對於中華民國97
年7月2日臺灣雲林地方法院第一審判決（96年度國字第3號）提
起上訴，本院於98年8月4日言詞辯論終結，判決如下：
    主  文
上訴駁回。
第二審訴訟費用由上訴人負擔。
    事  實  及  理  由
一、上訴人起訴主張：
  (一)、被害人許劉清香於民國（下同）95年11月12日上午9時，
      在雲林縣北港鎮○○路與中華路路口處時，因誤踩路面凹
      陷坑洞，致身體向後仰倒，造成頭部外傷，並引發顱內出
      血，經送醫急救，延至95年11月13日下午8時許，不治死
      亡。
  (二)、被上訴人雲林縣政府對前揭道路之管理，顯有欠缺，致被
      害人許劉清香，因踏踩該坑洞而跌倒喪生，自應依國家賠
      償法第3條第1項之規定負賠償責任；而被上訴人臺灣省自
      來水股份有限公司第五區管理區（下稱自來水公司）設置
      制水閥後，未善加管理，並定期派員巡視填補土壤流失所
      造成之坑洞，依民法第191條、第184條前段之規定，亦負
      損害賠償責任。則被上訴人雲林縣政府對於該道路之管理
      欠缺；及被上訴人自來水公司對於制水閥之設置及管理，
      均有疏失，同為造成死者許劉清香死亡之原因，應依民法
      第185條第1項之規定，負共同侵權行為連帶賠償之責任。
  (三)、上訴人丁○○為被害人許劉清香之配偶，其餘上訴人為許
      劉清香之子女，因被上訴人雲林縣政府所屬工務局道路管
      理人員、被上訴人自來水公司所屬制水閥設置及管理人員
      之疏失，致上訴人等5人痛失愛妻及慈母，精神上之痛苦
      實難言語，爰依國家賠償法第7條第1項、第5條、民法第
      194條之規定，上訴人丁○○請求被上訴人連帶賠償精神
      損害，新台幣（下同）70萬元，其餘上訴人4人各請求精
      神賠償50萬元。原審為上訴人敗訴之判決，尚有未洽，爰
      提起上訴。
  (四)、聲明：
    1.原判決廢棄。
    2.被上訴人應連帶給付上訴人丁○○70萬元；連帶給付上訴
      人己○○、庚○○、辛○○、戊○○各50萬元，及均自起
      訴狀繕本送達翌日起至清償日止，按年息百分之5計算之
      利息。
    3.第一、二審訴訟費用均由被上訴人負擔。
    4.第二項聲明上訴人願供擔保，請准宣告假執行。
二、被上訴人則以：
  (一)、雲林縣政府：事故地點即雲林縣北港鎮○○路與中華路路
      口處，係屬市區道路，依臺灣省市區道路管理規則第3條
      規定，在鄉、鎮、縣轄市區之管理機關為鄉、鎮、縣轄市
      公所，北港鎮公所為管理機關。又死者跌倒與凹洞沒有因
      果關係，證人癸○也證稱並沒有目擊死者是如何跌倒；本
      件是死者許劉清香本身身體的問題，跟系爭坑洞無關係。
  (二)、自來水公司：事故路段之制水閥盒係被上訴人北港營運所
      於83年間設置，多年來不曾有破裂或異常之情形且無開挖
      情形。而道路主管機關即北港鎮公所10餘年來，於該地多
      次整修並鋪設柏油後，致該制水閥位於路面下5公分處，
      ，惟該制水閥盒並無脫落或陷落情形，當初員警找自來水
      公司員工開挖時，是懷疑制水閥盒有脫落或陷下去之情形
      ，所以開挖查看，查看之後才把它回填起來。自來水公司
      所設置的東西（指制水閥盒蓋）並沒有毀損欠缺的情形，
      路面上若因有豪雨及車輛長期輾壓所形成凹陷或不平整之
      現象，應由道路主管機關負責管理維護，跟下面管線設置
      機關顯然無關，伊不應負賠償責任。
  (三)、被上訴人均聲明：
    1.上訴駁回。
    2.第二審訴訟費用由上訴人負擔。
    3.如受不利之判決，被上訴人願供擔保，請准免為假執行。
三、兩造不爭執事項（本院卷第69頁）：
  (一)、被害人許劉清香於95年11月12日上午9時許，在雲林縣北
      港鎮○○路與中華路路口處之埋設制水閥盒上之凹陷處附
      近位置跌倒。
  (二)、許劉清香跌倒後，因顱內出血，嗣於95年11月13日下午8
      時死亡。
  (三)、制水閥盒是被上訴人自來水公司於83年間設置。
  (四)、以上事實，分別有現場勘驗筆錄、許劉清香之死亡證明書
      附卷足參（見原審卷第9-13頁），復為兩造所不爭執，堪
      信為真實。
四、上訴人主張被害人許劉清香係於95年11月12日上午9時許，
    在雲林縣北港鎮○○路與中華路路口處，因誤踩事故路段路
    面之凹陷坑洞，致身體向後仰倒，造成頭部外傷、顱內出血
    死亡，因認被上訴人雲林縣政府及自來水公司未盡維護之責
    ，以防止危險之發生，因而造成許劉清香死亡事故，被上訴
    人等應依國家賠償法及侵權行為負連帶賠償責任云云，則為
    被上訴人等所否認，並以前開情詞置辯。是本件應審酌者為
    ：被上訴人雲林縣政府是否為系爭路段之管理機關？被害人
    許劉清香跌倒後，因顱內出血死亡，其死亡與該路口路凹陷
    ，是否具有相當因果關係？等項。茲查：
  (一)、按公有公共設施因設置或管理有欠缺，致人民生命、身體
      或財產受損害者，國家應負損害賠償責任，國家賠償法第
      3條第1項定有明文。又賠償義務機關之認定，依同法第9
      條第2項規定，以該公共設施之設置或管理機關為賠償義
      務機關，其所稱管理機關，應指法律所定之管理機關或依
      法律代為管理之機關而言。本件事故發生路段為北港鎮○
      ○路與中華路路口處，屬於市區道路，雖係由北港鎮公所
      負責管理維護，然依市區道路條例第4條規定：「市區道
      路主管機關：在中央為內政部；在直轄市為直轄市政府；
      在縣（市）為縣（市）政府。」。雖同法第5條另規定：
      「市區道路之修築、改善及養護，其在縣轄區內者，得由
      各有關鄉（鎮、市）公所辦理之」，及雲林縣道路挖掘管
      理自治條例第9條規定：「為管理本縣轄內重要道路（縣
      道、鄉道○市區道路）之挖掘，主管機關應組成查察小組
      ，查察前條第1項規定事項。受委託管理道路挖掘之鄉（
      鎮、市）公所，應指派專人辦理，負責查察道路挖掘管理
      、施工及修復後之路況。」，足見被上訴人雲林縣政府為
      事故路段之主管機關，僅委由北港鎮公所負責管理維護事
      故路段，堪可採憑。再參諸法務部89年律字第002398號函
      釋：「……所稱『管理機關』，應指法律所定之管理機關
      或依法律代為管理之機關而言。……縱有縣政府委任鄉（
      鎮、市）公所養護之事實，應屬行政官署內部權責委任事
      項，……應以法定管理機關縣政府為賠償義務機關，俾符
      合國家賠償法第9條之立法精神」。又依公路法第6條第3
      項規定，縣鄉道○縣○路主管機關管理。縣公路主管機關
      即縣政府為同法第3條所明定。另依臺灣省鄉道○路工程
      管理辦法第16條、及公路修建養護管理規則第6條規定，
      縣政府對所屬鄉道○路應負責養護、規劃及修建，被上訴
      人雲林縣政府雖將上開道路委由北港鎮公所管理，亦不能
      免其法定主管機關之國家賠償責任，上訴人雲林縣政府抗
      辯管理機關為北港鎮公所非雲林縣政府云云，尚非可採。
  (二)、雖被上訴人雲林縣政府抗辯事故路段之凹陷坑洞，係因自
      來水公司於路面下設置制水閥盒造成，認應由自來水公司
      負責賠償云云。惟依最高法院73年度台上字第3938號判例
      意旨：「上訴人管理之該路段既留有坑洞未能及時修補，
      又未設置警告標誌，足以影響行車之安全，已不具備通常
      應有之狀態及功能，即係公共設施管理之欠缺，被上訴人
      因此受有身體或財產之損害，依國家賠償法第3條第1項之
      規定，國家應負賠償責任，依同法第9條第2項之規定以管
      理機關之上訴人為賠償義務機關。損害之原因，縱係由於
      臺灣省自來水公司南區工程第三工務所挖掘路面所致，倘
      認該公司應負其責任，依同法第3條第2項之規定，上訴人
      對之有求償權，並不因而可免除上訴人對被上訴人之賠償
      義務」（最高法院78年度台上字第588號判決意旨參照）
      ，本件事故發生損害之原因，倘係由自來水公司於路面下
      設置制水閥盒所致，並認該公司應負責任，則屬依國家賠
      償法第3條第2項，為被上訴人雲林縣政府得依上開規定對
      自來水公司求償之問題，並未因而免除被上訴人雲林縣政
      府之賠償義務。況且，被上訴人雲林縣政府就上訴人請求
      國家賠償事件，經其受理審查後，亦於96年7月4日以96年
      度法賠字第6號拒絕賠償在案，此有卷附雲林縣政府拒絕
      賠償理由書可稽（見原審卷第15-17頁），從而上訴人等
      主張雲林縣政府係屬本件國家賠償之義務機關，洵屬有據
      ，先予敘明。
  (三)、又按損害賠償之債，以有損害之發生及有責任原因之事實
      ，並二者之間，有相當因果關係為成立要件。故原告所主
      張損害賠償之債，如不合於此項成立要件者，即難謂有損
      害賠償請求權存在，最高法院著有48年度台上字第481號
      判例足供參照。再按損害賠償之債之成立，其損害之發生
      與有責原因事實間，所謂之相當因果關係，係指依經驗法
      則，綜合行為當時所存在之一切事實，為客觀之事後審查
      ，在一般情形上，有此環境、有此行為之同一條件，足以
      發生同一之結果者，該條件即為發生結果之相當條件，其
      行為與結果為有相當之因果關係。反之，若在一般情形上
      ，有此同一條件存在，依客觀之審查，不必皆發生此結果
      ，該條件與結果尚非相當，而僅屬偶發之事實，其行為與
      結果間即難認為有相當因果關係（最高法院96年度台上字
      第2032號判決參照）。又所謂公共設施之設置有欠缺，係
      指公共設施建造之初，即存有瑕疵而言；管理有欠缺者，
      係指公共設施建造後未妥善保管，怠為修護致該物發生瑕
      疵而言。又人民依上開規定請求國家賠償時，尚須人民之
      生命、身體或財產所受之損害，與公有公共設施之設置或
      管理之欠缺，具有相當因果關係，始足當之。亦即在公有
      公共設施因設置或管理有欠缺之情況下，依客觀之觀察，
      通常會發生損害者，即為有因果關係，如必不生該等損害
      或通常亦不生該等損害者，則不具有因果關係。被害人許
      劉清香在事故路段跌倒導致死亡，究其原因固有可能係事
      故路段之凹陷坑洞所造成，然亦有可能係因死者自己身體
      狀況所致，惟在無積極證據證明下，尚不得遽認必係事故
      路段之凹陷所致。且因被上訴人否認係事故路段之凹陷坑
      洞造成死者死亡結果，則上訴人就其所主張係因路面凹陷
      造成之有利於己之事實，依法自應負舉證責任（最高法院
      17年度上字第l917號判例參照）。經查：
    1.事故發生地點，係位於北港朝天宮前之中山路與中華路口
      ，諸元醫院前，該處路之兩側攤販林立，路面平整，有現
      場圖及相片附於本院調閱之臺灣雲林地方法院檢察署95年
      度相字第701號卷可參（見該卷第22頁及23頁）。但在事
      故發生地點之路面（位於中山路)中，固因被上訴人自來
      水公司於83年間埋設制水閥盒後，該路面日後經多次整修
      及舖設柏油路面，為保留制水閥盒容易辨識所在位置及便
      於日後維修使用，因而於整修及舖設柏油路面時，制水閥
      盒上方路面未加以舖平，時隔多年及多次的整修及舖設柏
      油路面後，造成制水閥盒上方路面有凹陷情形，此為兩造
      所不爭之事實，核與證人癸○即在現場經營攤販生意40年
      之生意人證稱：早期沒有看到（坑洞），後來因路面翻修
      ，前幾年有看到人在那裡弄蓋子就有凹洞等語相符。至於
      凹陷之情形為何？上訴人固主張該凹陷達直徑20公分、深
      度5公分。然查該凹陷於事故發生之隔天一大早，證人癸
      ○即自己用水泥將之舖平，死者家屬隨後於中午左右報案
      ，旋由北港派出所員警陳志郎並會同被上訴人自來水公司
      指派之人員，於現場確認是否有制水閥盒並開挖，此部分
      復為兩造所不爭執，亦與證人癸○、陳志郎、壬○○（被
      上訴人自來水公司）、甲○○（被上訴人自來水公司）等
      人所證相符。然事故發生地點之路面凹陷或坑洞究有多大
      ，因事故發生後，癸○於隔天早上即自己以水泥將之抹平
      ，中午後，派出所員警陳志郎等人為確認路面凹陷或坑洞
      下方是否有制水閥盒，而予以開挖，致未保留現場原貌。
    2.而證人癸○於陳稱：「（問：妳的攤位前路況如何？）答
      ：我的攤位前沒有什麼障礙物，只是有一個凹陷；（問：
      你攤位前的制水閥，原來是如何？）答：像現在填好圓圈
      大小，但當時是有凹洞，大約3、4公分左右；（問：你所
      講的凹洞有多久？）答：多久忘了，但有一段時間；（問
      ：在這段時間內，你有發現人跌倒？）答：有人踩到，但
      沒有發現人跌倒；（問：死者試吃東西時向後退了幾步？
      ）答：退了很多步（法官會同兩造勘驗現場，並要證人癸
      ○指明地點，換算大約2公尺）」（見原審卷第81-83頁）
      。又證人壬○○（即自來水公司北港營運所主任）陳稱：
      「（問：開挖結果如何？）答：依警員指示開挖，開挖之
      後才去丈量，我們的制水閥很平整，沒有脫漏、傾斜；（
      問：以前曾經有人跟你反應坑洞的事？）答：沒有，開挖
      之後，警員丈量制水閥蓋距離地面5公分，直徑寬20公分
      ，開挖出來有參雜大量瀝青塊（見原審卷第84-85頁）；
      我到現場沒有看到閥盒蓋，其上面已經塗上一層薄薄的混
      凝土抹平尚未乾，挖出的東西都是整塊整塊的，應該不是
      混凝土凝塊的，是大小塊的瀝青塊，上面鋪平的只是薄薄
      的混凝土，我們用鐵鎚、鑿子敲打，挖出之後警方才要量
      ，是挖到有看到制水閥盒，周圍清理好，警方才量，是甲
      ○○挖的，我在旁邊看（見本院卷第99-100頁）」。證人
      甲○○則證稱：「上面一層是混凝土，要開挖時癸○、當
      事人許先生都在場，癸○說他叫人鋪了許多混凝土，但是
      從我們開挖之後，其實上面的混凝土只是薄薄一層，後我
      們以鐵鎚、鑿子敲打半小時，因為下面都是瀝青，撬開後
      我們還跟許先生說有蓋不是沒有蓋，洞如果真的那麼深的
      話，旁邊有攤位不可能讓它一個垂直的坑洞存在那邊那麼
      久，且那邊出入的人那麼多，我挖的比較深，上面的混凝
      土撥開就行，混凝土只鋪一天不可能那麼硬且未乾，而底
      層比較硬，所挖出的東西都是瀝青塊（見本院卷第100頁
      ）」。再參以證人陳志郎（即當時現場處理北港派出所警
      員）陳稱：「（問：開挖的時候，水泥有多厚？）答：我
      要自來水公司自己挖，有多厚，挖了我有丈量，寬度約20
      公分，深度約5公分。（問：該凹陷的地方是緩坡下陷還
      是陡坡？）答：我是清除後，從制水閥蓋深度與路面量，
      深度約5公分。坡度是緩緩的，但看不很清楚，是緩緩的
      沒錯。」（見原審卷第133-134頁）。而本件系爭路面於
      95年11月13日開挖前，已經癸○填入水泥鋪平，因該水泥
      鋪設物潮溼並無強度，故開挖後呈現粉土狀（見原審卷第
      188頁現場相片一）；而制水閥盒上方係以鐵鎚、鑿子打
      鑿出大量柏油瀝青塊，且最大柏油瀝青塊寬度為12公分、
      高度3.8公分（見原審卷第189頁現場相片二），顯然系爭
      凹陷處最大凹陷量遠低於5公分。又挖鑿出來之瀝青塊一
      般會比路面完整封層時減縮體積乃為常理，事故路段復為
      人來人往之通路，因車壓人踩使用頻繁，如有凹陷應為緩
      緩陷下之坡度，常情不可能形成直角坡度之坑洞，果真達
      到影響行人通行便利之程度，以系爭路段處於北港朝天宮
      前之中山路，攤販林立人潮極多，位於凹陷（坑洞）旁邊
      之攤商應會反應維修，惟據自來水公司人員表示，該制水
      閥盒自83年設置後即無開挖紀錄。則事故路段之凹陷應非
      如上訴人所稱：「於埋設制水閥盒工程完工後，造成該路
      面形成一直徑寬約20公分，深度5公分之凹陷坑洞」，而
      係遠小於5公分平緩下陷之凹陷，堪可認定。
    3.又上訴人庚○○於95年11月14日第1次警訊筆錄表示：「
      （問：你母親在買食品時當時你在何處？是否有目擊者？
      ）我當時在旁邊，當時只有我在場；是因該攤販前有一處
      凹陷，剛好我母親站在該凹陷旁邊，因移動時後腳跟踩到
      凹陷處，身體失去平衡不慎後仰跌倒，致使後腦袋撞到地
      面」。而證人癸○（即在凹陷處營業之攤商）於95年11月
      13日第1次警訊筆錄中則表示：「（問：當時情形如何？
      ）我不知道是何因，我只發現該名婦人在我的攤位前，一
      直往後退而跌倒。當時他的兒子也在旁邊；（問：該名婦
      人跌倒有無受傷？受傷何處？）我不知道有無受傷，受傷
      到何處我不知道（見臺灣基隆地檢署95年度相字第494號
      相驗卷宗）；（問：那位婦人向後仰之前，還在試吃東西
      ？）在試吃東西之後才向後倒退，聽她兒子說是踩到坑洞
      （見原審卷第80頁）」。其後上訴人庚○○於95年12月20
      日檢察事務官詢問筆錄中又表示：「我與我母親在該路口
      上，向癸○購買當地名產時，當時我母親買好了，後往後
      要拿錢時，後腳踩到制水閥（坑洞），人就向後仰倒……
      」。則上訴人庚○○既證述死者許劉清香係站在凹陷旁邊
      ，卻又證述死者係於後退時，後腳跟不慎踩到凹陷而跌倒
      ，若如證人癸○所述，上訴人庚○○當時係緊鄰死者站在
      一起，則於此情形下，如「親眼」見到母親誤踩凹陷處而
      致身體失去平衡，應立即伸手攙扶，始符合一般人之合理
      期待，豈有眼見死者向後仰倒，終至後腦撞擊地面皆不伸
      出援手之理？惟庚○○於本院現場勘驗時自承其當時之位
      置是在中山路上面對諸元醫院，而死者係站在靠近中華路
      面對攤位，兩人並非站在同一側（見本院卷第137頁），
      顯見上訴人庚○○並未親眼目睹死者誤踩凹陷（坑洞）而
      跌倒，僅能證明死者有因身體失衡跌倒，尚難證明係因路
      面之凹陷造成。又現場並無其他目擊證人，而證人癸○於
      本院現場勘驗時亦結證只有看到許劉清香一直往後退，但
      是否有踩到凹陷則不知道等語（見本院卷第138頁），顯
      示癸○亦未實際目睹死者究因何故導致跌倒，則上訴人謂
      死者許劉清香確因事故路段之凹陷坑洞跌倒而死亡一節，
      因上訴人並無具體舉證，尚難遽採。
    4.再者，公共設施依其物之性質，原有一定之使用目的及使
      用方法，道路係供通行之用，按摩步道供人運動休閒之用
      ，而供通行之道路應保持何種程度的平整，始謂公共設施
      的管理無欠缺，首須探討政府的行政能力及行政資源，最
      直接的就是政府的人力、物資問題。就公共設施供何用途
      使用亦是考量因素，例如同樣是供公眾通行之道路，在國
      道高速公路駕駛人駕車高速度的行駛，其安全性要求自然
      勝於縣道或鄉鎮○路；同理供作道路車輛使用之公路，其
      安全性自然勝於供作行人通行人行步道，此應為眾人皆知
      之事實。在人行步道，常見以各類型磁磚鋪成，磁磚與磁
      磚間縫隙不難發現有凹凸不平情形，如行人行走於人行步
      道而不小心踢到磁磚間凹凸不平縫隙而受傷；按摩步道供
      人運動休閒之用，其設置以石頭堆成，如踢到石頭與石頭
      間縫隙而受傷，此時公共設施的設置或管理是否欠缺，非
      無探討餘地。本件死者許劉清香因跌倒頭部不慎撞到地面
      ，致使頭部外傷顱內出血、蜘蛛膜下出血、及硬腦膜下出
      血死亡之事實，固有相驗屍體證明書及相驗卷宗可按。據
      長期在該處設攤經營生意40年之證人癸○證稱在該段期間
      有人踩到，但沒人跌倒，則事故路段之路面位於北港鎮市
      區，多供行人通行之用，且依一般客觀事實，用路人並未
      因事故路段之平緩凹陷而跌倒。再從原審向財團法人長庚
      紀念醫院函查許劉清香生前就醫資料，發現許劉清香生前
      即因風濕過敏科、新陳代謝科長期就醫，經醫師診斷其除
      有糖尿病（以口服藥物控制血糖）、第二型高血壓、骨質
      疏鬆症及慢性貧血外，左膝並患有類似風濕性關節炎，當
      病情嚴重而腫痛需賴他人幫忙攙扶。另病患於95年11月13
      日因心臟衰竭、呼吸衰竭、顱內出血併硬腦膜下出血至本
      院急診就醫，並於當日轉入加護病房，於95年11月16日（
      應為13日之誤）病危自動出院等情，亦有該醫院97年4月
      22日（97）長庚院基法字第066號函可憑（見原審卷第171
      頁），益徵許劉清香生前健康狀況就不好，且從其所患慢
      性貧血症狀，而貧血的症狀就是會有暈眩情形，乃眾所皆
      知之事實。則許劉清香生前在事故路段仰倒，不能排除為
      自己身體因素造成。又事故路段之凹陷為深度遠低於5公
      分、平緩下陷之凹陷，已如前述，而一般人在相同條件下
      踩到該平緩之凹陷處，從未發生跌倒或死亡之事實，亦有
      證人癸○之證述為憑。且衡諸常情以該凹陷處之深度極淺
      ，難以造成突然踩空仰倒之情形，加以人之自然反應，如
      踩到些微凹陷，身體失去平衡，亦先採取雙手支撐，或頭
      以外之身體著地之自我防護措施，不易造成頭部後仰重擊
      地面之情形。而許劉清香係仰倒頭部撞擊地面，顱內出血
      死亡，其是否確有踩到系爭凹陷處，並無證據證明之，前
      已詳述。又如前述，死者許劉清香生前在事故路段仰倒，
      不能排除為自己身體因素造成。且以事故路段凹陷之深度
      極淺及平緩下陷之情形，一般人在相同條件下踩到該平緩
      之凹陷處，從未發生跌倒之事實，因此，許劉清香跌倒致
      死亡與該路口凹陷間，尚難認具有相當因果關係。
  (五)、雖上訴人又主張依民法第191條、第184條前段之規定，被
      上訴人自來水公司應負賠償之責，且與被上訴人雲林縣政
      府為造成許劉清香死亡之原因，依民法第185條第1項之規
      定，被上訴人二人應負連帶賠償責任云云。惟按民法第18
      5條第1項所謂之數人共同不法侵害他人之權利，係指各行
      為人均曾實施加害行為，且各具備侵權行為之要件而發生
      同一事故者而言，是以各加害人之加害行為均須為不法，
      且均須有故意或過失，並與事故所生損害具有相當因果關
      係者始足當之。查被上訴人自來水公司所設置之制水閥盒
      ，位於事故路段之路面下約5公分處，且閥盒上覆蓋至少
      3.8公分之瀝青層，已如前述，而自來水公司陳稱該制水
      閥自83年即已設置完成，自設置以來，並未有任何開挖、
      維修等異動，而制水閥盒本身並沒有脫落或陷落缺損，既
      為兩造所不爭執，難謂自來水公司有何設置和管理不當之
      處；若因道路長期經受車輛輾壓、行人踩踏而導致制水閥
      上之路面凹陷，則維修責任應為市區道路之主管機關而非
      制水閥盒之設置機關，實難令自來水公司就此需負維護之
      責任。且許劉清香於事故路段跌倒死亡與事故路段之凹陷
      間，並無相當因果關係存在，已詳如前述，則上訴人依民
      法第184條、第191條及第185條之規定，請求被上訴人自
      來水公司負連帶賠償責任，亦屬無據。
五、綜上所述，上訴人主張被上訴人雲林縣政府對前揭道路之管
    理，顯有欠缺，依國家賠償法第3條第1項之規定負賠償責任
    ；而被上訴人自來水公司設置制水閥後，未善加管理，並定
    期派員巡視填補土壤流失所造成之坑洞，依民法第191條、
    第184條前段之規定，主張被上訴人間同為造成許劉清香死
    亡之原因，乃依民法第185條第1項之規定侵權行為損害賠償
    之法律關係，請求被上訴人應連帶給付上訴人丁○○70萬元
    ；連帶給付上訴人己○○、庚○○、辛○○、戊○○各50萬
    元，及均自起訴狀繕本送達翌日起至清償日止，按年息百分
    之5計算之利息，為無理由，應予駁回。原判決認事故路段
    應由北港鎮公所負責管理維護部分固有不當，惟與本件判決
    結果不生影響，則原審為上訴人敗訴之判決，及駁回其假執
    行之聲請，並無不合。上訴意旨指摘原判決為不當，求予廢
    棄改判，為無理由，應予駁回。
六、本件事證已臻明確，兩造其餘攻擊防禦方法及所提之證據，
    經審酌結果與本院前揭判斷不生影響，爰不逐一論述，附此
    敘明。
七、據上論結，本件上訴為無理由，依民事訴訟法第449條、第
    85條第1項前段、第78條，判決如主文。
中    華    民    國    98    年    8     月    18    日
                  民事第二庭    審判長法  官  丁振昌
                                      法  官  吳上康
                                      法  官  李素靖
上為正本係照原本作成。
如對本判決上訴，須於判決送達後20日內向本院提出上訴狀，未
表明上訴理由者，應於上訴後20日內，向本院提出理由書（須附
繕本）。依法須繳納裁判費並應委任律師為訴訟代理人，始得上
訴。
中    華    民    國    98    年    8     月    18    日
                                      書記官  林鈴香
【附記】
民事訴訟法第466條之1：
(1)對於第二審判決上訴，上訴人應委任律師為訴訟代理人。但上
  訴人或其法定代理人具有律師資格者，不在此限。
(2)上訴人之配偶、三親等內之血親、二親等內之姻親，或上訴人
  為法人、中央或地方機關時，其所屬專任人員具有律師資格並
  經法院認為適當者，亦得為第三審訴訟代理人。
民事訴訟法第466條之2：
  上訴人無資力委任訴訟代理人者，得依訴訟救助之規定，聲請
  第三審法院為之選任律師為其訴訟代理人。

司法院資訊處製作；財團法人民間司法改革基金會備份。
